【裁判字號】    95,訴,498
【裁判日期】    950815
【裁判案由】    分割共有物
【裁判全文】
臺灣桃園地方法院民事判決               95年度訴字第498號
原      告  丙○○
訴訟代理人  吳尚昆律師
            洪榮彬律師
            劉正穆律師
被      告  丁○○
            乙○○
上 列 1 人
訴訟代理人  甲○○    住同上
上列當事人間分割共有物事件，於民國95年8 月1 日言詞辯論終
結，本院判決如下：
    主    文
兩造共有坐落桃園縣桃園市○○段第二九七地號之土地（面積八
十二點七平方公尺，權利範圍全部），及其上同段三七三建號即
門牌桃園縣桃園市○○○街七十九號之建物（權利範圍全部）准
予變賣，所得價金按每人各三分之一分配之。
訴訟費用由原告、被告丁○○、被告乙○○各負擔三分之一。
    事    實
甲、原告方面：
  一、聲明：如主文第1 項所示。
  二、陳述：
    (一)原告與被告2 人於民國92年11月26日共同繼承坐落桃園縣
      桃園市○○段第297 地號之土地（面積82.7平方公尺，權
      利範圍全部），及其上同段373 建號即門牌桃園縣桃園市
      ○○○街79號之建物（權利範圍全部），各持分3 分之1
      。原告屢向被告協調使用方法未果，前經原告向桃園市公
      所聲請調解，亦因被告不到場而調解不成立，嗣原告再委
      託律師發函予被告請求協議分割，被告仍不置理。
    (二)按各共有人得隨時請求分割共有物，民法第823 條定有明
      文。原告為前開土地及建物之共有人之一，本件土地及建
      物並無不能分割之情事，亦未定有不分割之期限，兩造既
      無法達成分割之協議，爰請求裁判分割。
    (三)又共有物之分割，依共有人協議之方法行之；分割之方法
      ，不能協議決定者，法院得因任何共有人之聲請，命以原
      物分配於各共有人，或變賣共有物，以價金分配於各共有
      人，民法第824 條第1 項、第2 項分別定有明文。查系爭
      共有物為2 層樓住家用之房地，在客觀上不宜縱向分割，
      如分樓層分割，各樓層又無獨立出入門戶，利用上多所不
      便，更無法就各樓層單獨辦理產權登記，顯然影響系爭房
      地之經濟效用及使用利益，此經鈞院至現場履勘屬實，即
      本件如採原物分割顯有困難且非妥適，故應予以變賣，所
      得價金各按3 分之1 比例分配，以消滅本件共有關係，始
      較符公平之旨，且為適當，爰訴請判決如聲明。
  三、證據：提出土地登記第二類謄本、建物登記第二類謄本各
            1 件、調解不成立證明書2 件、律師事務所函1 件
            、掛號郵件收件回執3 件為證。
乙、被告方面：
  壹、被告丁○○部分：
    一、聲明：請求駁回原告之訴。
    二、陳述：
      (一)依土地法第34條之1 第1 項規定，共有土地或建築改良
        物，其處分、變更等，應以共有人過半數及其應有部分
        合計過半數之同意行之，而本件原告之所有權僅有3 分
        之1 ，未超過上開過半數之規定，故其請求判決分割並
        無理由。
      (二)又系爭不動產為兩造父母曾經居住，有紀念性，被告不
        願變價分割，亦不願向原告買入應有部分。
  貳、被告乙○○部分：
    一、聲明：同意原告變價分割之主張。
    二、陳述：本件以原告所主張之變價分割方式處理才可以解
              決問題。
丙、本院會同桃園縣桃園地政事務所人員履勘現場。
    理    由
一、原告主張：桃園縣桃園市○○段第297 地號之土地及其上同
    段373 建號即門牌桃園縣桃園市○○○街79號之建物為兩造
    共有，持分各3 分之1 ，該土地及建物並無不能分割之情事
    ，亦未定有不分割之期限，兩造又無法達成分割協議，爰請
    求裁判分割，且如採原物分割顯有困難，故應予變價分割，
    所得價金按各3 分之1 比例為分配，爰訴請判決如聲明等語
    。被告乙○○同意以原告所主張之變價方式為分割，被告丁
    ○○則抗辯：原告之所有權僅有3 分之1 ，未超過土地法第
    34條之1 第1 項得處分之規定，故原告請求判決分割並無理
    由，且系爭不動產有紀念性，被告不願變價分割等語。
二、本件原告主張：坐落桃園縣桃園市○○段第297 地號之土地
    （面積82.7平方公尺，權利範圍全部），及其上同段373 建
    號即門牌桃園縣桃園市○○○街79號之建物（權利範圍全部
    ）為兩造共有，每人持分各3 分之1 ，而兩造無法協議分割
    之事實，業據原告提出土地登記第二類謄本、建物登記第二
    類謄本各1 件、調解不成立證明書2 件、律師事務所函1 件
    、掛號郵件收件回執3 件為證，並為被告所不爭執，此部分
    堪認原告之主張為真。
三、按「各共有人，得隨時請求分割共有物。但因物之使用目的
    不能分割或契約訂有不分割之期限者，不在此限」，民法第
    823 條第1 項定有明文。查系爭土地及建物既無因物之使用
    目的不能分割，現共有人即兩造亦未訂有不分割之協議或期
    限，而兩造亦無法協議分割，故原告依前開規定請求本院予
    以裁判分割，其分割請求自屬有據，應予准許。而本件原告
    係請求裁判分割，非土地法第34條之1 第1 項所規定共有人
    處分共有物之情形，故被告丁○○所抗辯：原告之所有權僅
    有3 分之1 ，未超過土地法第34條之1 第1 項得處分之規定
    ，不得請求判決分割云云並無理由。至被告丁○○另抗辯：
    系爭不動產有紀念性，其不願分割云云，然被告丁○○既未
    能另提出系爭土地及建物有因物之使用目的不能分割，或共
    有人間訂有不分割之協議及期限之證明，是其以此抗辯不得
    分割云云於法無據，並不足採。
四、又按「共有物之分割，依共有人協議之方法行之。分割之方
    法，不能協議決定者，法院得因任何共有人之聲請，命為原
    物分配或變價分配」，民法第824 條第1 項、第2 項定有明
    文。故共有人因共有物分割之方法不能協議決定，而提起請
    求分割共有物之訴，應由法院依民法第824 條之規定命為適
    當之分配；而法院就共有物為裁判分割時，應考慮各共有人
    之聲明及利害關係、共有物之性質及價值、經濟效用、使用
    現況及全體共有人之利益等情形公平決定之而為適當之分割
    ，其分配方法不受任何共有人主張分割方法之拘束。經查，
    系爭房地原係加強磚造2 層樓建物，現有第3 、4 層之增建
    部分，然第3 、4 層增建部分並未辦理建物所有權第1 次登
    記，而整棟建物僅以1 樓之前門為對外之出入口，1 樓之後
    門係供通防火巷之用，建物內部僅有1 樓梯通往上下樓層，
    則並無法以縱向方式分割為3 個獨立使用之部分，而第2 、
    3 、4 層樓並無獨立出入口，故亦無法以分樓層方式將4 層
    樓分割為3 個可獨立使用之部分，況其中第1 、2 層係辦有
    所有權第1 次登記之建物，而第3 、4 層係未辦理所有權第
    1 次登記之建物，產權登記情形並不一致，又該房地目前僅
    有被告乙○○一家人居住，原告及被告丁○○均未居住其內
    等情，業經本院會同桃園縣桃園地政事務所人員履勘現場明
    確，製有勘驗筆錄在卷足稽（見本院卷第51、52頁）。由上
    可知，本件如採原物分割實難期公平，且有礙系爭土地及建
    物之經濟效用，而原告及被告乙○○亦認以變價分割為適當
    ，是本院斟酌共有物之使用情形、經濟效用及全體共有人之
    利益、並衡諸公平原則等一切因素，認系爭土地及建物之分
    割，若採原物分割顯有困難且非妥適，故應予以變賣，所得
    價金按兩造就系爭共有物之應有部分比例分配，始符公平之
    旨且為適當。從而，系爭土地及建物應准予變賣，所得價金
    按兩造之應有部分比例各3 分之1 分配之。
五、按「因共有物分割、經界或其他性質上類似之事件涉訟，由
    敗訴當事人負擔訴訟費用顯失公平者，法院得酌量情形，命
    勝訴之當事人負擔其一部」，民事訴訟法第80條之1 定有明
    文。系爭共有物既因兩造無法達成分割協議，原告故而提起
    訴訟，兩造各自主張之分割方法，僅供法院參考，由法院命
    為適當之分配，縱法院認原告請求分割共有物為有理由，然
    被告於訴訟進行中所提出之分割方案，為其伸張及防衛權利
    所必要，且兩造亦因系爭共有物之分割而均蒙其利。依上開
    說明，本院認本件訴訟費用應由兩造按應有部分比例負擔，
    即原告及被告2 人每人各負擔3 分之1 始為公平，爰判決如
    主文第2 項所示。
六、據上論結，原告之訴為有理由，依民事訴訟法第80條之1 ，
    判決如主文。
中    華    民    國    95    年    8     月    15    日
                  民事第一庭    法  官  郭琇玲
以上正本係照原本作成
如對本判決上訴，須於判決送達後20日內向本院提出上訴狀
中    華    民    國    95    年    8     月    15    日
                            書記官  林蕙鴻


司法院資訊處製作；財團法人民間司法改革基金會備份。
